【裁判字號】    94,訴,467
【裁判日期】    950927
【裁判案由】    清償債務
【裁判全文】
臺灣嘉義地方法院民事判決               94年度訴字第467號
原      告
即反訴被告  乙○○
訴訟代理人  葉榮棠律師
被      告
即反訴原告  丁○○
訴訟代理人  湯光民律師
複  代理人  陳國瑞律師
上列當事人間請求清償債務事件，本院於民國95年9月13日言詞
辯論終結，判決如下：
    主    文
原告之訴及假執行之聲請均駁回。
訴訟費用由原告負擔。
反訴原告之反訴駁回。
反訴訴訟費用由反訴原告負擔。
    事實及理由
甲、本訴部分：
壹、原告起訴聲明：１、被告應給付原告新臺幣（下同）1,000,
    000元及自民國87年6月3日起至清償日止，按週年利率5%計
    算之利息，２、願供擔保，請准宣告假執行。而主張下列
    各情：
一、兩造於79年間各出資900,000元合計1,800,000元，向訴外人
    許春發購買阿里山事業區第180林班圖號10號、13號、15號
    ，面積依序為0.11公頃、3.708公頃、2.99公頃之3筆林班地
    （下稱系爭3筆土地）承租權及其地上物，而以原告為10、1
    5號土地承租登記名義人，被告為13號土地承租登記名義人
    。嗣兩造於84年3月23日將系爭3筆土地之承租權及地上物以
    6,600,000元出賣予訴外人丙○○、林英欽，上開價金平均
    分配予兩造。嗣因被告未依約將13號林班地辦理承租人名義
    變更登記予丙○○、林英欽，而承租登記名義人係原告之10
    號土地依相關法令亦無法辦理承租人名義變更登記，故兩造
    再於87年5月1日與丙○○、林英欽解除就10、13號土地之買
    賣關係，並約定兩造返還價金4,000,000元予丙○○、林英
    欽。兩造乃以原告為借款人，被告為連帶保證人而向嘉義縣
    竹崎鄉農會（下稱竹崎鄉農會）借款3,000,000元，被告並
    向原告借款1,000,000元，以支付上開4,000,000元。原告以
    標會所得會款500,000元，並向其父即甲○○借款500,000元
    合計1,000,000元，且簽發同額支票1紙交付丙○○、林英欽
    而為被告代墊上開1,000,000元。
二、原告嗣將10號土地之實際使用權及地上物於87年7月23日無
    償讓與丙○○、林英欽，故原告並無違約。丙○○、林英欽
    係因面積較大之13號土地無法辦理承租名義人變更登記始要
    求解約，上開4,000,000元應全由被告負擔。被告於87年7月
    23日與丙○○、林英欽訂立協議書，以1,200,000元將13號
    土地實際使用權及地上物出賣予該2人，被告以該1,200,000
    元清償上開竹崎鄉農會借款3,000,000元，餘1,800,000元亦
    係由被告清償，惟被告至今仍未清償向原告所借之1,000,00
    0元，爰依消費借貸之法律關係，請求被告給付如上開聲明
    所示。
貳、被告則聲明：原告之訴駁回，而以下列情詞置辯：
    原告所簽發之1,000,000元支票係交予丙○○、林英欽而非
    被告，故被告非借款人，且原告亦未舉證兩造間有成立消費
    借貸契約之合意，故兩造間無消費借貸關係。
參、本院判斷：
一、原告主張兩造於79年間共同出資1,800,000元向許春發購買
    系爭3筆土地承租權及其地上物，而以原告為10、15號土地
    承租登記名義人，被告為13號土地承租登記名義人。嗣兩造
    於84年3月23日將系爭3筆土地之承租權及地上物以6,600,00
    0元出賣予丙○○、林英欽，上開價金平均分配予兩造。嗣
    10、13號土地無法依約辦理承租人名義變更登記予丙○○、
    林英欽，故兩造再於87年5月1日與丙○○、林英欽解除就10
    、13號土地之買賣關係，並約定兩造返還價金4,000,000元
    予丙○○、林英欽。兩造乃以原告為借款人，被告為連帶保
    證人而向竹崎鄉農會借款3,000,000元，原告並簽發1,000,0
    00元支票1紙予丙○○、林英欽，以支付上開4,000,000元。
    原告嗣將10號土地之實際使用權及地上物於87年7月23日無
    償讓與丙○○、林英欽，被告亦於同日與丙○○、林英欽訂
    立協議書，以1,200,000元將13地號土地實際使用權及地上
    物出賣予該2人。10、13號土地因依法無法辦理承租名義人
    變更登記，至今原告、被告仍依序分別為10、13號土地承租
    名義人。被告以該1,200,000元清償上開竹崎鄉農會借款3,0
    00,000元，餘1,800,000元係由被告清償。上開各情，有林
    班地承租權讓與契約書、87年5月1日協議書、87年7月23日
    協議書、借據、攤還紀錄表、支票在卷為憑，亦經證人丙○○到庭證述屬實，本院復依職權函行政院農業委員會林務局
    嘉義林區管理處檢送系爭3筆土地自79年至90年歷次承租登
    記名義人變更資料附卷可證，被告對此亦不爭執，應認為真
    實。
二、原告主張1,000,000元係為被告所代墊，故被告應返還借款
    ，此為被告所否認，而以上開情詞置辯，是本件應審究者係
    兩造就原告所支付之1,000,000元有無成立係原告為被告代
    墊，並以此代墊債務成立消費借貸關係之合意，經查：
（一）依原告主張兩造消費借貸關係成立於87年6月，而民法第
      474條、第475條嗣於88年4月21日業經總統修正公布第474
      條、刪除第475條，而民法債編施行法並未規定上開規定
      之修正有溯及既往之效力，依法律不溯及既往之原則，仍
      應適用88年4月21日修正公布前之民法第474條、第475條
      ，先予敘明。稱消費借貸者，謂當事人約定，一方移轉金
      錢或其他代替物之所有權於他方，而他方以種類、品質、
      數量相同之物返還之契約。消費借貸，因金錢或其他代替
      物之交付而生效力。88年4月21日修正公布前之民法第474
      條、第475條定有明文。金錢借貸契約，固屬要物契約，
      但如因買賣或其他原因，借用人以其對於貸與人所負之金
      錢債務，作為金錢借貸所應交付之金錢，而合意成立消費
      借貸，亦應解為已具要物性。民事訴訟如係由原告主張權
      利者，應先由原告負舉證之責，若原告先不能舉證，以證
      實自己主張之事實為真實，則被告就其抗辯事實即令不能
      舉證，或其所舉證據尚有疵累，亦應駁回原告之請求。最
      高法院61年臺上字第2177號、17年上字第917號判例得資
      參照。依上開規定及判例意旨，原告應就兩造間就1,000,
      000元有成立係原告為被告所代墊並以該代墊款成立消費
      借貸關係之合意負舉證責任。
（二）證人甲○○於本院審理時先由本院對其訊問被告於93年間
      有無至其住處，甲○○證述：伊沒有記那麼多（本院卷11
      9頁），然嗣經原告訴訟代理人對其詢問，卻改口證稱：9
      3年間被告曾偕同其妻親至伊住處承諾會先還伊500,000元
      ，伊係自銀行提領500,000元交予原告云云（本院卷122頁
      ），其證詞前後反覆，已有可疑；而依卷附原告所提甲○○臺南區中小企業銀行存摺所示87年6月2日現金提領金額
      為200,000元亦非甲○○所證係500,000元，故甲○○證詞
      實難採信，而原告又未提出其他證據證明兩造間就1,000,
      000元有成立係原告為被告所代墊並以該代墊款成立消費
      借貸關係之合意，依上開最高法院17年上字第917號判例
      ，原告既未就上開有利於己之事實盡舉證責任，其主張自
      不足採。
三、綜前所述，原告依消費借貸之法律關係，請求被告給付1,00
    0,000元及按法定利率計算之遲延利息，依法無理由，應與
    其假執行之聲請併予駁回。
乙、反訴部分：
壹、反訴原告聲明：反訴被告應給付反訴原告400,000元，及自
    反訴狀繕本送達之翌日起至清償日止，按週年利率5%計算之
    利息，而主張下列各情：
一、系爭3筆土地承租權及其地上物係兩造合夥出資向許春發購
    買而由兩造共有，嗣兩造共同出賣系爭3筆土地承租權及其
    地上物予丙○○、林英欽，然因10、13號土地均無法辦理承
    租人名義變更登記，故兩造再於87年5月1日與丙○○、林英
    欽解除10、13號土地部分之買賣契約而返還4,000,000予丙○○、林英欽，兩造並約定各人應分擔2,000,000元。上開
    竹崎鄉農會3,000,000元借款扣除出賣13號土地之實際使用
    權及其地上物所得價金1,200,000元，其餘1,800,000元借款
    均由反訴原告清償，然兩造既為合夥關係，1,800,000元應
    由兩造平均分擔，故反訴被告就此應分擔900,000元，而因
    反訴被告業給付1,000,000元，此部分反訴原告應分擔500,
    000元，故反訴被告應給付反訴原告400,000元，而反訴被告
    因反訴原告之清償，反訴被告對竹崎鄉農會所負借款債務亦
    消滅，爰依合夥關係、民法第749條、第179條之法律關係，
    請求反訴被告給付如上開聲明所示。
二、對反訴被告抗辯之陳述：
    10、15號土地承租登記名義人雖為反訴被告，13號土地承租
    登記名義人雖為反訴原告，然從兩造係共同出賣系爭3筆土
    地承租權及其地上物並共同對丙○○、林英欽負瑕疵擔保責
    任、解約協議書第1條載明兩造願返還丙○○、林英欽4,000
    ,000元、反訴被告曾於93年委任林德昇律師以發文日期為93
    年10月29日函文，通知反訴原告涉嫌侵占反訴被告就出賣13
    號土地實際使用權及其地上物所得分配價款各節以觀，可認
    兩造就系爭3筆土地承租權及其地上物係合夥關係而為共有
    ，故返還予丙○○、林英欽之4,000,000元應由兩造平均分
    擔而非僅由反訴原告負擔。
貳、反訴被告則聲明：反訴原告之訴駁回，而以下列情詞置辯：
一、兩造係合資分買系爭3筆土地承租權及其地上物，兩造並約
    定由反訴被告買受10、15號面積合計3.1公頃之2筆土地承租
    權及其地上物，反訴原告則買受面積3.708公頃之13號土地
    承租權及其地上物，兩造各所購得承租權面積約略相當；且
    10、15號土地承租登記名義人為反訴被告，13號土地承租登
    記名義人係反訴原告；復參酌反訴原告、反訴被告係於87年
    7月23日分別與丙○○、林英欽訂立協議書轉讓13號土地、1
    0及15號土地之實際使用權及其地上物，若兩造為合夥關係
    ，實無分別書立2紙協議書之必要。依上開各節，可認兩造
    係合資分買而非合夥關係。
二、反訴被告於丙○○、林英欽買受系爭3筆土地承租權及其地
    上物時，即已告知該2人10號土地無法辦理承租名義人變更
    登記。而反訴原告於84年4、5月經嘉義林區管理處奮起湖工
    作站2次通知，仍未依期向該站辦理13號土地續約手續，致
    該土地無法辦理承租名義人變更登記，故丙○○、林英欽係
    因反訴原告承租之13號土地無法辦理變更登記乃要求解約，
    而非反訴被告之10號土地，故4,000,000元應全由反訴原告
    負擔。至於87年5月1日解約協議書內之所以載明反訴被告之
    10號土地，係該號土地因種植檳榔依相關法令亦無法辦理變
    更登記，而應丙○○、林英欽之要求一併列入，若僅10號土
    地無法辦理變更登記，丙○○、林英欽當不會要求解約，況
    反訴被告於87年7月23日業將10號土地實際使用權及其地上
    物無償讓與丙○○、林英欽，故反訴被告並無違約。
三、反訴原告為返還4,000,000元，即向反訴被告借1,000,000元
    ，並擬向竹崎鄉農會借款3,000,000元，反訴原告因己不具
    農會會員資格，故商請反訴被告為借款人。反訴被告乃應允
    為3,000,000元借款名義人，然此筆借款實係反訴原告所借
    ，原應由其全部清償而不得要求反訴被告與之平均分擔清償
    責任。
參、本院判斷：
一、反訴原告主張以出賣13號土地承租權及其地上物所得價金1,
    200,000元並自行償還其餘1,800,000元以清償3,000,000元
    借款，業據其提出協議書、攤還紀錄表附卷可證，反訴被告
    對此亦不爭執，應認為真實。
二、反訴原告主張4,000,000元應由兩造平均負擔，反訴被告則
    辯稱應全由反訴原告負擔，故本件首應審究者為兩造間法律
    關係為何，次應審究者係反訴原告就兩造約定4,000,000元
    應由兩造依1/2比例分擔一事是否業盡舉證責任、反訴原告
    得否行使民法第749條代位權、反訴原告有無民法第179條不
    當得利請求權，爰就上開爭點分敘如下：
（一）稱合夥者，謂二人以上互約出資以經營共同事業之契約。
      民法第667條第1項定有明文。經查：(1)兩造經本院依民事
      訴訟法第367條之1第1項規定行當事人訊問程序，均陳稱
      ：當初登記時兩造並未約定13號土地承租權及地上物給反
      訴原告，10、15號土地承租權及地上物給反訴被告，是許
      春發按照系爭3筆土地面積，其中2筆面積較小、另1筆面
      積較大，幫我們辦理登記的，購買土地之目的係買來耕作
      ，起初2、3年我們一起耕作一起收穫（本院卷111、112、
      114、115、224頁），且反訴被告經訊及：（問：買得以
      後，你耕作何筆土地？）其答稱：伊忘記了，復參酌證人
      丙○○所證兩造係一起耕作系爭3筆土地，並未分別耕作
      等語（同卷107頁），可認兩造於79年間各出資900,000元
      合計1,800,000元購買系爭3筆土地之承租權及其地上物係
      用以共同耕作，且並未因10及15號、13號土地承租登記名
      義人之不同而區分各自耕作範圍而係共同耕作系爭3筆土
      地。(2)依卷附林班地承租權讓與契約書：「讓與人乙○○
      、丁○○（以下簡稱甲方），受讓人丙○○、林英欽（以
      下簡稱乙方），雙方同意訂立林班地承租權讓與契約，條
      件如下：一、甲方承租之阿里山事業區第180林班圖號15
      號面積2.99公頃、圖號10號面積0.11公頃及圖號13號面積
      3.708公頃，合計3筆林班地承租權及地上物，全部讓與乙
      方。…三、本件買賣價金經雙方協議為6,600,000元。四
      、甲方應保證本件承租權及地上物確無糾葛，否則甲方應
      負損害賠償責任」。而此與證人丙○○所證：兩造告訴伊
      ，因系爭3筆土地係兩造出資購買，故出賣系爭3筆土地時
      才要與兩造訂立契約等語相符，且兩造對於6,600,000元
      扣除仲介費用600,000元後，餘額係由兩造平均分受一情
      並未爭執，衡13號土地面積3.708公頃與10及15號2筆土地
      合計面積3.1公頃相較，仍多出6,080平方公尺之多，若謂
      系爭3筆土地承租權及其地上物已因登記而為兩造各自單
      獨所有，則反訴被告所得分配之價金即應較反訴原告為少
      ，惟反訴被告仍與反訴原告平均分受價金，可認形式上反
      訴原告雖為13號土地承租登記名義人，反訴被告係10及15
      號土地承租登記名義人，然兩造間就系爭3筆土地承租權
      及其地上物實質上仍維持共有關係。依上開契約書所示兩
      造共同出賣系爭3筆土地承租權及其地上物、兩造均須就
      系爭3筆土地負瑕疵擔保責任，而未區分反訴原告僅就13
      號土地而反訴被告僅就10及15號土地負瑕疵擔保責任、丙○○上開證言及兩造平均分受價金各節以觀，可認系爭3
      筆土地承租權及其地上物顯為兩造所共有，反訴被告抗辯
      係兩造各自單獨所有，顯與上開事證不符，而不可採。依
      上開(1)、(2)所示兩造既互約出資購買系爭3筆土地承租權
      及其地上物以共同耕作，且有共同耕作之事實，復參酌兩
      造嗣後共同出賣系爭3筆土地承租權及其地上物並平均分
      受價金，系爭3筆土地及其地上物係兩造共有各節以觀，
      可認兩造間為合夥關係，而非反訴被告所抗辯僅係單純合
      資分買關係。
（二）１、合夥因左列事項之一而解散：一、合夥存續期限屆滿
          者。二、合夥人全體同意解散者。三、合夥之目的事
          業已完成或不能完成者。民法第692條定有明文。經
          查：兩造於84年3月23日出賣系爭3筆土地承租權及其
          地上物即合夥財產予丙○○、林英欽，就兩造原約定
          用以共同耕作之合夥目的事業以觀，兩造合夥目的事
          業於其時已不能完成，故兩造合夥關係於84年3月23
          日即已解散，兩造並將所得價金按原出資比例各1/2
          分配予2人以返還原出資額及應受分配之利益，可認
          已完成清算程序，故兩造合夥關係於84年3月消滅。
      ２、兩造嗣於87年5月1日與丙○○、林英欽訂立解除10、
          13號土地承租權及其地上物部分買賣契約之協議書，
          協議書載明：「立協議書人乙○○、丁○○（以下簡
          稱甲方）與丙○○、林英欽（以下簡稱乙方）間前於
          84年3月23日就阿里山事業區第180林班內圖號10、13
          、15號林班地承租權地上物轉讓事宜，因其中圖號10
          、13號林班地無法變更承租人名義，今經雙方協議同
          意，將圖號10、13號林班地承租權之轉讓合約書解除
          之，…茲將解除條件列記如下：一、甲方願返還乙方
          4,000,000元，並於協議成立時由甲方共同簽發87年6
          月14日面額4,000,000元之本票1紙交乙方（協議書誤
          載為甲方）收執。二、乙方已於87年5月1日將上開圖
          號10、13號土地及其地上物，依現況點交予甲方，甲
          方並無任何異議」。而證人丙○○亦證述：解約原因
          係有部分土地無法辦理承租人名義變更登記，當初伊
          就有跟兩造講明並約定可以辦理承租權變更登記的，
          買賣才成交，如果不能辦理承租權變更登記的，買賣
          就不成交，伊知道無法辦理變更登記有2筆土地，4,0
          00,000元係依照總價金6,600,000元乘以不能辦理變
          更登記之土地面積再除以系爭3筆土地之總面積（同
          卷108、117-118、120頁）。依上開協議書內容及林
          炳桓證言，可認10號亦因無法辦理承租名義人變更登
          記而與13號土地同為解約之標的，反訴被告抗辯林炳
          桓、林英欽係因13號土地無法辦理變更登記而非10號
          土地故解約、反訴被告並無違約云云，實與協議書上
          開內容及丙○○所證各言不符，而不足取，故可認林
          炳桓、林英欽係因10、13號土地均無法辦理承租名義
          人變更登記始就此部分與兩造解約。而兩造嗣與林炳
          桓、林英欽約定返還4,000,000元，丙○○、林英欽
          返還上開2筆土地及其地上物予兩造，就兩造間之關
          係以言，實係兩造出資買回10、13號土地承租權及其
          地上物。而反訴原告既主張反訴被告亦應出資1/2比
          例，自應就兩造間於87年買回時有成立2人各自出資
          1/2比例之合意一事負舉證責任，惟反訴原告就合意
          之存在及合意成立之時點均未舉證以實其說，依上開
          最高法院17年上字第917號判例意旨，已難採信。況
          反訴原告於本院審理時自承：因伊非農會會員，始以
          反訴被告為借款名義人向農會借款3,000,000元，3,0
          00,000元大概還了2年多，還到89年才還完，是伊向
          別人借錢來還的等語（同卷174、225頁）。依反訴原
          告上開陳述，若兩造出資比例確係1/2，則反訴原告
          僅須借2,000,000元即為已足，為何反願多借1,000,0
          00元，而使己多負1,000,000元之清償責任；且倘若
          確實有逾反訴原告出資比例之情，反訴原告於87年借
          款時當會請求反訴被告應自行清償3,000,000元中反
          訴被告原應分擔之1,000,000元，豈會嗣後除以出賣
          13號土地實際使用權及其地上物所得價金1,200,000
          元用為清償外，其餘1,800,000元反向他人借貸而以
          己力清償全部3,000,000元借款，故3,000,000元實係
          反訴原告所借；且反訴原告自89年清償後至今長達近
          5年之期間亦未向反訴被告請求返還逾1/2分擔比例之
          400,000元，至反訴被告於94年5月18日提起本訴後，
          始於同年9月2日提起反訴主張400,000元，衡反訴原
          告經濟情況尚非富裕，上開各節，實顯悖常情，故反
          訴原告主張兩造間有1/2比例分擔之合意，反訴被告
          應返還400,000元云云，洵不足採。
（三）保證人向債權人為清償後，於其清償之限度內，承受債權
      人對於主債務人之債權。但不得有害於債權人之利益。民
      法第749條定有明文。保證人於履行保證債務後，對於主
      債務人行使求償權時，得依民法第七百四十九條規定代位
      債權人地位行使債權人對於債務人之債權，是行使代位權
      為使求償權易於實現之方法。保證人對於債務人如無求償
      權，即無代位權可資行使。最高法院80年度臺上字第153
      號判決意旨得資參照。依上開民法規定及判決意旨可知保
      證人代位權行使之構成要件有三：1、保證人已對債權人
      為清償，2、保證人對主債務人有求償權，3、須無害於債
      權人之利益。經查：反訴原告並未舉證兩造嗣後買回13號
      土地承租權及其地上物之出資比例係1/2，是其主張3,000
      ,000 元借款應由兩造各依1/2比例分擔故反訴原告對反訴
      被告有400,000元債權係不可採，況3,000,000元借款實係
      反訴原告所借而僅係因其非農會會員故委由反訴被告為借
      款名義人，業如前述，故反訴原告對反訴被告並無求償權
      ，而反訴原告又未舉證其對反訴被告尚有何求償權之存在
      ，故反訴原告此部分主張與民法第749條代位權行使之構
      成要件不符，依法無由，亦不足採。
（四）無法律上之原因而受利益，致他人受損害者，應返還其利
      益。雖有法律上之原因，而其後已不存在者，亦同。因連
      帶債務人中之一人為清償、代物清償、提存、抵銷或混同
      而債務消滅者，他債務人亦同免其責任。民法第179條、
      第274條定有明文。反訴原告以反訴被告對竹崎鄉農會所
      負借款債務業因反訴原告之清償而消滅為由，主張反訴被
      告不當得利云云。惟查：因連帶債務人中一人之清償致使
      他債務人同免責任，民法第274條規定即係他債務人受有
      債務消滅利益之法律上原因，故反訴被告受有借款債務消
      滅之利益係有法律上原因即民法第274條規定而非無法律
      上原因，是反訴原告依不當得利之法律關係請求反訴被告
      給付400,000元，不符民法第179條不當得利請求權行使之
      構成要件，依法不合，洵無足取。
三、綜前所述，反訴原告依合夥、民法第749條、第179條之法律
    關係，請求反訴被告給付400,000元及按法定利率計算之遲
    延利息，為無理由，應予駁回。
丙、因本訴、反訴之事實業臻明確，故兩造於本訴及反訴之攻擊
    、防禦方法及所提證據，即無須再予審酌，爰未逐一論述，
    附此敘明。
丁、結論：原告之訴為無理由，被告之反訴為無理由，依民事訴
    訟法第78條，判決如主文。
中    華    民    國    95    年    9     月     27    日
            民二庭審判長法  官  黃茂宏
                        法  官  黃明展
                        法  官  陳琪媛
以上正本係照原本作成
如對本判決上訴須於判決送達後20日內向本院提出上訴狀
中    華    民    國    95    年    9     月     27    日
                        書記官  林柑杏


司法院資訊處製作；財團法人民間司法改革基金會備份。
